【裁判字號】    97,消債更,1381
【裁判日期】    980319
【裁判案由】    更生事件
【裁判全文】
臺灣板橋地方法院民事裁定          97年度消債更字第1381號
聲  請  人  甲○○
即  債務人
代  理  人  黃正琪律師
上列當事人因消費者債務清理事件聲請更生及保全處分，本院裁
定如下：
    主  文
聲請人更生及保全處分之聲請均駁回。
聲請費用由聲請人負擔。
    理  由
一、本件聲請意旨略以：聲請人於民國95年間曾參與銀行公會所
    辦理之債務協商機制，與最大債權金融機構債務協商成立，
    約定聲請人每個月約須清償新臺幣（下同）15,000元，因當
    時聲請人尚未與前夫離婚，不須租屋，嗣兩人離婚，聲請人
    前夫將房屋出售，自行遷往南部居住，聲請人與2 子另行租
    屋，每月租金8,000 元，惟聲請人每月收入約23,912元，扣
    除每月協商應償還金額，已無法維持基本生活，故僅依協商
    金額清償2 期，第1 期償還約1 萬元，第2 期償還約14,000
    元，即毀諾，而有不可歸責於聲請人之事由，致履行原協商
    條件顯有重大困難，為此聲請更生等語。
二、按債務人與金融機構協商成立者，不得聲請更生或清算，但
    因不可歸責於己之事由，致履行顯有重大困難者，不在此限
    ；本條例施行前，債務人依金融主管機關協調成立之中華民
    國銀行公會會員辦理消費金融案件無擔保債務協商機制與金
    融機構成立之協商，準用前項之規定，消費者債務清理條例
    第151 條第5 項、第6 項分別定有明文。是債務清償方案成
    立後，固由債務人按其條件履行，惟需於其後發生情事變更
    ，在清償期間收入或收益不如預期，致該方案履行困難甚或
    履行不能，因不可歸責於己，始能聲請更生或清算。此項規
    定旨在避免債務人任意毀諾已成立之協商，濫用更生或清算
    之裁判上債務清理程序，蓋以債務清償方案係經當事人行使
    程序選擇權所為之債務清理契約，債務人應受該成立之協議
    所拘束。債務人既已與金融機構協商成立，如認該協商方案
    履行有其他不適當情形，自仍應再循協商途徑謀求解決。次
    按，聲請更生或清算不合程式或不備其他要件者，法院應以
    裁定駁回之，但其情形可以補正者，法院應定期間先命補正
    ，復為同條例第8 條所明定。
三、查本件聲請人於95年間曾參與銀行公會所辦理之債務協商機
    制，與最大債權金融機構債務協商成立，約定聲請人每月須
    清償15,000元，有聲請人提出之財團法人聯合徵信中心當事
    人綜合信用報告，記載聲請人曾參與銀行公會債務協商，目
    前狀態為毀諾可證，堪信為真實。是本件聲請人須有不可歸
    責於己致履行顯有重大困難之事由時，向本院聲請更生方為
    適法。惟查：
  (一)聲請人之主張，雖提出戶籍謄本、財政部台灣省北區國稅局
    財產歸屬資料清單影本、95年度、96年度綜合所得稅各類所
    得資料清單影本、財團法人金融聯合徵信中心債權人清冊、
    97年4 月薪資單影本、存摺影本、房屋租賃契約書影本等文
    件為證，惟聲請人所檢附之上開資料，經核其內容仍未齊備
    ，有命補正之必要，故本院於97年9 月9 日裁定命聲請人應
    於裁定送達後10日內予以補正，並特別就有關消費者債務清
    理條例第151 條要件，命聲請人提出「因不可歸責於己之事
    由，致履行顯有重大困難」之證明文件，及命提出95年與銀
    行協商成立之完整資料（含協議書內容、簽名、成立日期、
    附件每月每債權人受償金額明細表）、聲請前一年（即自96
    年8 月起至97年7 月）每月薪資明細表等資料。聲請人雖於
    97年9 月22日提出補正資料，然綜觀其補正之內容，就95年
    與銀行協商成立之協議書等完整資料96年8 月起至97年7 月
    止每月薪資明細表皆未提出，已於法不合。
  (二)再者，就聲請人有「因不可歸責於己之事由，致履行顯有重
    大困難」之證明文件一節，聲請人雖提出房屋租賃契約書影
    本為證。惟依聲請人所提95年度、96年度綜合所得稅各類所
    得資料清單之記載，聲請人95年度之薪資所得合計244,412
    元，平均每月收入約20,368元、96年度之薪資所得合計308,
    299 元，平均每月收入約25,692元。因此，聲請人協商成立
    後之收入，反較協商成立時為高，應更能履行協商條件。且
    依其96年度每月平均收入25,692元，扣除其每月協商應還款
    金額15,000元後，尚餘10,692元，自足供聲請人個人最低基
    本生活支出。蓋該餘款已超出行政院主計處公佈之臺灣省97
    年度每人每月最低生活費用9,829 元。又前開行政院主計處
    公佈之97年度臺灣省每人每月最低生活費用9,829 元，已包
    含食、衣、住、行等各項生活必要費用在內。且聲請人之2
    子均已成年，並不需聲請人扶養，聲請人既稱其承租房屋係
    與其2 子共同居住，則相關之房屋租金、水、電、瓦斯等費
    用，自應由其成年子女共同分擔。是聲請人以其因離婚後需
    另行租賃房屋支付租金為由，即認其有不可歸責於己之事由
    致履行協商條件顯有重大困難，洵無足採。
  (三)又經本院職權向台灣人壽保險股份有限公司查詢結果，聲請
    人有以其自己為要保人及被保險人，向該公司投保「還本終
    身壽險」及「防癌終身健康保險」，前者每季保險費5,830
    元，後者每年保險費2,713 元，迄今均仍正常繳款中，有台
    灣人壽保險股份有限公司97年12月30日97台壽保單字第0055
    2 號函附卷可參。故聲請人尚有餘力繳納上開保險費用，益
    證其並無其所稱無法維持基本生活之情形。
  (四)因此，本件聲請人於協商成立後，既無情事變更，及無何不
    可歸責於己之事由致履行協商條件顯有重大困難之處，其毀
    諾協商條件自與消費者債務清理條例之規定不符。
四、末查，聲請人陳稱其毀諾後，已另與各債權銀行個別成立協
    商，每月應清償萬泰商業銀行3,000 元、清償中國信託商業
    銀行1,000 元、清償台新商業銀行2,733 元，合計每月應償
    還金額僅6,733 元（至聲請人債權人清冊所列債權人兆豐商
    業銀行股份有限公司部分，則經兆豐商業銀行股份有限公司
    於98年1 月7 日具狀向本院陳報稱其銀行對聲請人並無債權
    。），且聲請人並已依該個別協商金額履行中，並經聲請人
    提出繳款資料影本為證。而按消費者債務清理條例第3 條規
    定：「債務人不能清償債務或有不能清償之虞者，得依本條
    例所定更生或清算程序，清理其債務。」是本件聲請人既已
    另與全體債權銀行分別成立個別協商，且每月應清償金額又
    遠低於95年間與最大債權金融機構債務協商每月應還款之金
    額，則聲請人每月所得扣除該個別協商應還款金額後，餘額
    顯足供聲請人維持生活所需。因此，聲請人並無不能清償債
    務或有不能清償之虞之情形，故其本件更生之聲請，亦不符
    消費者債務清理條例第3 條之規定。
五、綜上所述，本件聲請人既無消費者債務清理條例第151 條第
    5 項但書所規定不可歸責於己之事由，亦無同條例第3 條所
    規定有不能清償債務或有不能清償之虞之情形，則其本件更
    生之聲請，無從准許，應予駁回。又聲請人更生之聲請既經
    駁回，其保全處分之聲請即失所附麗，併予駁回。爰裁定如
    主文。
六、至於聲請人預納之郵務送達費及鑑定費合計1,360 元，未實
    際支出之部份，於本件聲請人更生之聲請駁回確定後，始另
    行發還聲請人，附此敘明。
中    華    民    國    98    年    3     月    19    日
              民事第一庭    法      官  黃信樺
上為正本係照原本作成
如不服本裁定，應於裁定送達後10日內，以書狀向本院提出抗告
，並繳納抗告費新臺幣1千元
中    華    民    國    98    年    3     月    19    日
                            書  記  官  李佳靜


司法院資訊處製作；財團法人民間司法改革基金會備份。
